ACORDAO-COMPLETO-2508523

ACÓRDÃO 8522/2022 ATA 42/2022 - SEGUNDA CÂMARA

VISTOS, relatados e discutidos estes autos de Tomada de Contas Especial (TCE) instaurada pela Empresa Brasileira de Correios e Telégrafos (ECT) em desfavor de Pedro Henrique Araújo Muniz Mota (CPF XXX.851.593-XX) , decorrente de desfalque, alcance, desvio ou desaparecimento de dinheiro, bens ou valores evidenciados pela falta de numerário verificada no caixa retaguarda da Agência dos Correios (AC) Sucupira do Norte/MA.
ACORDAM os Ministros do Tribunal de Contas da União, reunidos em Sessão de Segunda Câmara, ante as razões expostas pelo Relator, em:
9.1. rejeitar as alegações de defesa apresentadas pelo responsável Pedro Henrique Araújo Muniz Mota (CPF XXX.851.593-XX) ;
9.2. julgar irregulares, nos termos dos arts. 1º, inciso I; 16, inciso III, alínea "d", da Lei 8.443/1992; c/c os arts. 19 e 23, inciso III, da mesma Lei; e com os arts. 1º, inciso I; 209, incisos II e III; 210 e 214, inciso III, do Regimento Interno/TCU, as contas do responsável Pedro Henrique Araújo Muniz Mota (CPF XXX.851.593-XX) , condenando-o ao pagamento das importâncias a seguir especificadas, atualizadas monetariamente e acrescida dos juros de mora a partir da data discriminada até a data da efetiva quitação do débito, abatendo-se na oportunidade as quantias eventualmente ressarcidas, fixando-lhe o prazo de quinze dias, para que comprove, perante o Tribunal, o recolhimento da referida quantia aos cofres da Empresa Brasileira de Correios e Telégrafos, nos termos do art. 23, inciso III, alínea "a", da citada lei, c/c o art. 214, inciso III, alínea "a", do Regimento Interno;
	Débito/Crédito
	Data de ocorrência
	Valor histórico (R$) 

	D
	30/5/2017
	103.989,57

9.3. aplicar ao responsável Pedro Henrique Araújo Muniz Mota (CPF XXX.851.593-XX) a multa prevista no art. 57, da Lei 8.443/1992, c/c o art. 267, do RI/TCU, no valor de R$ 10.000,00 (dez mil reais) , fixando-lhe o prazo de quinze dias, a contar da notificação, para que comprove, perante o Tribunal (art. 214, inciso III, alínea "a", do Regimento Interno do TCU) , o recolhimento da dívida aos cofres do Tesouro Nacional, atualizada monetariamente desde a data deste acórdão até a do efetivo recolhimento, se paga após o vencimento, na forma da legislação em vigor;
9.4. autorizar, desde logo, a cobrança judicial das dívidas, caso não atendida a notificação, na forma do disposto no art. 28, inciso II, da Lei 8.443/1992;
9.5. autorizar também, desde logo, se requerido, com fundamento no art. 26, inciso I, da Lei 8.443/1992, c/c o art. 217, §§ 1º e 2º, do Regimento Interno, o parcelamento das dívidas em até 36 parcelas, incidindo, sobre cada parcela, corrigida monetariamente, os correspondentes acréscimos legais, fixando-lhe o prazo de quinze dias, a contar do recebimento da notificação, para comprovar, perante o Tribunal, o recolhimento da primeira parcela, e de trinta dias, a contar da parcela anterior, para comprovar o recolhimento das demais parcelas, devendo incidir, sobre cada valor mensal, atualizado monetariamente, os juros de mora devidos, no caso do débito, na forma prevista na legislação em vigor, alertando o responsável de que a falta de comprovação do recolhimento de qualquer parcela importará o vencimento antecipado do saldo devedor, nos termos do § 2º do art. 217 do Regimento Interno deste Tribunal;
9.6. enviar cópia deste Acórdão à Procuradoria da República no Estado do Maranhão, nos termos do § 3º do art. 16 da Lei 8.443/1992, c/c o § 7º do art. 209 do Regimento Interno do TCU, para adoção das medidas cabíveis; e 
9.7. enviar cópia deste Acórdão à Empresa Brasileira de Correios e Telégrafos e ao responsável, para ciência;
9.8. informar à Procuradoria da República no Estado do Maranhão, à Empresa Brasileira de Correios e Telégrafos e ao responsável que a presente deliberação, acompanhada do Relatório e do Voto que a fundamentam, está disponível para a consulta no endereço www.tcu.gov.br/acordaos, além de esclarecer que, caso requerido, o TCU poderá fornecer sem custos as correspondentes cópias, de forma impressa; e
9.9. informar à Procuradoria da República no Estado do Maranhão que, nos termos do parágrafo único do art. 62 da Resolução TCU 259/2014, os procuradores e membros do Ministério Público credenciados nesta Corte podem acessar os presentes autos de forma eletrônica e automática, ressalvados apenas os casos de eventuais peças classificadas como sigilosas, as quais requerem solicitação formal.

TOMADA DE CONTAS ESPECIAL. Instaurada pela Empresa Brasileira de Correios eTelégrafos, em razão do prejuízo causado pelo Senhor Pedro Henrique Araújo Muniz Mota, Gerente da Agência de Correios de Sucupira do Norte/MA, conforme apontado no Relatório de Ação Focada e nos Pareceres do Apurador Direto - NUP 53118.000535/2017-86 (Processo SEI 53180.000976/2018-13)

Segunda Câmara

Empresa Brasileira de Correios e Telégrafos - ECT.

3. Interessados/Responsáveis:
3.1. Responsável: Pedro Henrique Araujo Muniz Mota (XXX.851.593-XX).

13.1. Ministros presentes: Bruno Dantas (Presidente), Aroldo Cedraz (Relator) e Antonio Anastasia.
13.2. Ministro-Substituto convocado: Marcos Bemquerer Costa.

AROLDO CEDRAZ

Transcrevo, a seguir, a instrução de mérito subscrita por Auditor Federal de Controle Externo à peça 52, a qual contou com o endosso do corpo diretivo da Secretaria de Controle Externo de Tomada de Contas Especial (peças 53 e 54) :
INTRODUÇÃO
	Cuidam os autos de tomada de contas especial (TCE) instaurada pela Empresa Brasileira de Correios e Telégrafos (ECT) em desfavor de Pedro Henrique Araújo Muniz Mota (CPF XXX.851.593-XX) , decorrente de desfalque, alcance, desvio ou desaparecimento de dinheiro, bens ou valores evidenciados pela falta de numerário verificada no caixa retaguarda da Agência dos Correios (AC) Sucupira do Norte/MA.
HISTÓRICO
2.	Em 18/12/2017, com fundamento na IN/TCU 71/2012, alterada pela IN/TCU 76/2016 e DN/TCU 155/2016, o Presidente da Empresa Brasileira de Correios e Telégrafos instaurou a presente tomada de contas especial (peça 12, p. 2-3) . 
3.	O fundamento para a instauração da tomada de contas especial, conforme consignado na matriz de responsabilização elaborada pelo tomador de contas, foi ter o responsável dado causa a falta de numerário no caixa retaguarda da AC Sucupira do Norte/MA em virtude do descumprimento de normas internas (peça 14, p. 49) .
4.	O responsável arrolado na fase interna foi devidamente comunicado (peça 13, p. 16-26) e, diante da ausência de justificativas suficientes em suas alegações de defesa (peça 14, p. 31-48) para elidir as irregularidades e da não devolução dos recursos, instaurou-se a presente tomada de contas especial.
5.	O relatório do tomador de contas concluiu pela ocorrência de débito no valor original de R$ 103.989,57, tendo por data base 30/5/2017 (peça 13, p. 47 e 51) . A responsabilidade foi imputada ao Sr. Pedro Henrique Araújo Muniz Mota, Gerente da AC Sucupira do Norte/MA, na condição de gestor dos recursos e único responsável pelos valores presentes na agência (peça 14, p. 53-64) . 
6.		Em 26/4/2019, a Controladoria-Geral da União emitiu o relatório de auditoria (peça 14, p. 80-82) , em concordância com o relatório do tomador de contas. O certificado de auditoria e o parecer do dirigente do órgão de controle interno concluíram pela irregularidade das presentes contas (peça 14, p. 83-85) .
7.	O ministro responsável pela área atestou haver tomado conhecimento das conclusões contidas no relatório e certificado de auditoria, bem como do parecer conclusivo do dirigente do órgão de controle interno, manifestando-se pela irregularidade das contas, e determinou o encaminhamento do processo ao Tribunal de Contas da União (peça 15) .
8.	Já no âmbito deste Tribunal, a instrução inicial (peça 69) examinou as circunstâncias e documentos presentes no processo e concluiu pela necessidade de citação do responsável pelas ocorrências identificadas, a teor do seguinte fragmento:
EXAME TÉCNICO			
12.	Verifica-se que foi dada oportunidade de defesa ao agente responsabilizado na fase interna, em obediência aos princípios constitucionais que asseguram o direito ao contraditório e à ampla defesa (art. 5º, inciso LV, da Constituição Federal) , conforme detalhado no item "Análise dos Pressupostos de Procedibilidade da IN/TCU 71/2012", subitem "	Prejuízo ao Contraditório e Ampla Defesa".
13.	Entretanto, o responsável não apresentou justificativas suficientes para elidir a irregularidade e não recolheu o montante devido aos cofres da Empresa Brasileira de Correios e Telégrafos, razão pela qual sua responsabilidade deve ser mantida.
14.		De acordo com as análises empreendidas nesta fase instrutória, a irregularidade descrita no relatório do tomador de contas, bem como as respectivas condutas identificadas, que deram origem a esta TCE, podem ser melhor descritas na forma seguinte. 
	Irregularidade: subtração de valores no caixa retaguarda da AC Sucupira do Norte/MA
	Fundamentação para o encaminhamento: Consta do processo disciplinar NUP 53118.000535/2017-86 (peça 12, p. 88-95, e peça 13, p. 1-12) que, durante verificação ocorrida na AC Sucupira do Norte/MA em 30/5/2017, constatou-se uma diferença no valor total de R$ 103.989,57. Em declaração reduzida a termo, o responsável admitiu que realizou a retirada da mencionada quantia no mês de março de 2017 (peça 14, p. 26-27) . Essa diferença foi confirmada mediante Termo de Conferência de Numerário firmado pelo responsável juntamente com inspetores dos Correios (peça 13, p. 44-46) . Em decorrência, foi imputada ao então gerente da agência, Sr. Pedro Henrique Araújo Muniz Mota, a integral responsabilidade pela ocorrência do dano.
	Evidências da irregularidade: documentos técnicos presentes à peça 12, p. 88-95, peça 13, p. 1-12, p. 44-46, e peça 14, p. 26-27.
	Normas infringidas: Manual de Administração de Recursos, Operações e Controle Financeiro MANAFI, Mod. 19, Capítulo 1, subitens 2.2.1 e 2.2.8; Manual de Pessoal MANPES, Módulo 46, Capítulo 2, subitem 2.2.1, alíneas "f", "s", e "ee" e subitem 3.3.1, alíneas "q" e "x" e item 5.5.6.
	Responsável: Pedro Henrique Araújo Muniz Mota (CPF XXX.851.593-XX) 
	Débito/Crédito
	Data de ocorrência
	Valor histórico (R$) 

	D
	30/5/2017
	103.989,57

		Valor atualizado do débito (sem juros) em 16/5/2020: R$ 114.835,68		Cofre credor: Empresa Brasileira de Correios e Telégrafos.
	Conduta: descumprir deveres funcionais e dar causa a desfalque de valores sob sua responsabilidade, ocorrido no caixa retaguarda da AC Sucupira do Norte/MA.
	Nexo de causalidade: o desfalque de valores ocorrido no caixa retaguarda da AC Sucupira do Norte/MA resultou na ocorrência de dano aos cofres dos Correios.
	Culpabilidade: Não há excludentes de ilicitude, de culpabilidade e de punibilidade. É razoável supor que o responsável tinha consciência da ilicitude de sua conduta. Era exigível conduta diversa da praticada.
	Encaminhamento: citação.
15.	Em razão da irregularidade apontada estar devidamente demonstrada, deve ser citado o responsável Pedro Henrique Araújo Muniz Mota para apresentar alegações de defesa e/ou recolher o valor total do débito quantificado em relação às irregularidades descritas anteriormente. (...) 
9.	A mencionada proposta de citação foi autorizada em 19/5/2020 (peça 20) e, após sua regular notificação (peças 22 e 24) , o responsável compareceu aos autos trazendo suas alegações de defesa (peças 25-35) .
ANÁLISE DOS PRESSUPOSTOS DE PROCEDIBILIDADE DA IN/TCU 71/2012
Apreciação do Prejuízo ao Contraditório e Ampla Defesa
10.	Verifica-se que não houve o transcurso de mais de dez anos desde o fato gerador sem que tenha havido a notificação do responsável pela autoridade administrativa federal competente (art. 6º, inciso II, c/c art. 19 da IN/TCU 71/2012, modificada pela IN/TCU 76/2016) , uma vez que o fato gerador da irregularidade sancionada ocorreu em 30/5/2017, e o Sr. Pedro Henrique Araújo Muniz Mota foi notificado sobre as irregularidades pela autoridade administrativa competente em 03/8/2018, conforme a notificação para pagamento de débito e apresentação das alegações finais (peça 13, p. 21-24) .
Valor de Constituição da TCE 	
11.	Verifica-se, ainda, que o valor atualizado do débito apurado (sem juros) em 1/1/2017 é superior ao limite mínimo de R$ 100.000,00, na forma estabelecida conforme os arts. 6º, inciso I, e 19 da IN/TCU 71/2012, modificada pela IN/TCU 76/2016.
OUTROS DÉBITOS NOS SISTEMAS DO TCU COM OS MESMOS RESPONSÁVEIS
12.	Informa-se que não foi encontrado débito imputável ao responsável em outros processos no Tribunal.
13.	A tomada de contas especial está, assim, devidamente constituída e em condição de ser instruída.
EXAME TÉCNICO
14. 	A partir desse ponto, são examinadas as alegações de defesa trazidas aos autos pelo responsável tendentes a afastar as irregularidades que lhe foram imputadas (peças 25-35) .
Argumento
15.	Aponta, inicialmente, a violação do seu direito ao exercício do contraditório e da ampla defesa no processo administrativo que culminou com sua demissão por justa causa:
Ressalta-se que no tramite do processo interno o citado esteve internado Unidade de Tratamento para dependentes químico. O citado na data da instauração do PAD já estava internado, conforme declaração juntada nos autos. O citado permaneceu em tratamento por 12 meses. Diga-se que, diante da indubitável realidade fática, o citado não teve oportunidade do contraditório e ampla defesa e não existe nenhum termo citatório que conste sua assinatura. Frisa-se que a apuração interna, além de não levar em consideração estado de saúde do citado, usou punição mais gravosa, onde deveria, em nome do Princípio da Dignidade Humana, usar punição menos gravosa.
Exame
15.1	Extrai-se dos autos que o responsável firmou termo de declarações (peça 13, p. 11) , constituiu procuradores (peça 14, p. 30) e apresentou defesa (peça 14, p. 31-48) , manifestações essas que foram devidamente cotejadas no curso das apurações realizadas pela ECT.
15.2	Ademais disso, há entendimento sufragado neste TCU no sentido de que "a ausência de contraditório e da ampla defesa na fase interna da tomada de contas especial não viola o devido processo legal, sendo este respeitado quando, na fase externa, há oportunidade de defesa após a citação válida dos responsáveis" (Acórdão 2875/2014-TCU-Plenário) . 
15.3	Essa intelecção se consubstancia em inúmeros enunciados de jurisprudência aqui presente, dentre os quais se menciona:
Não há prejuízo ao exercício do contraditório e da ampla defesa em razão da ausência de oportunidade de defesa na fase interna de tomada de contas especial, pois nessa etapa, em que se coletam evidências para fins de apuração dos fatos e das responsabilidades, não há uma relação processual constituída. A garantia ao direito de defesa ocorre na fase externa, com o chamamento do responsável aos autos, a partir da sua citação válida. (Acórdão 2016/2018-TCU-Segunda Câmara) . 
	A ausência de notificação do responsável na fase interna do processo de tomada de contas especial não implica vício, porquanto a fase interna constitui procedimento inquisitório de coleta de provas, assemelhado ao inquérito policial, e a fase externa, que se inicia com a autuação do processo no TCU, é que garante o direito à ampla defesa e ao contraditório (Acórdão 653/2017-TCU-Segunda Câmara) .
15.4	Por essas razões, mesmo a presença de eventuais falhas havidas na apuração administrativa no âmbito da ECT (fase interna da TCE) , o que não se verificou no caso sob exame, não é fato impedimento à continuidade do processo em sua fase externa, ora em curso.
15.4	Devem ser, assim, rejeitadas as alegações de defesa trazidas nesse sentido.
Argumento
16.	Aduz que está em curso na Vara do Trabalho de São João dos Patos/MA a reclamação trabalhista 0016291-66.2020.5.16.0014, por ele intentada almejando a anulação do procedimento administrativo e o restabelecimento de seu vínculo empregatício com a ECT. Por essa razão, pugna pelo sobrestamento do presente processo até o julgamento da mencionada ação trabalhista.
Exame
16.1	A jurisprudência aqui é pacífica em considerar que eventuais sentenças proferidas pelo juízo cível, versando sobre o mesmo assunto e tendo por objeto idênticas responsabilidades, não vinculam a decisão administrativa a ser proferida por este Tribunal, bem como não acarretam qualquer prejuízo à competência exclusiva do TCU em verificar a boa e regular aplicação dos recursos federais. (Acórdão 1855/2020-TCU-Plenário, relator Ministro-Substituto Marcos Bemquerer Costa, 1824/2020-TCU-Plenário, relator Ministro Benjamin Zymler, 1700/2020-TCU-Plenário, relator Ministro-Substituto Augusto Shermam, 680/2015-Plenário, relator Ministro André Luiz de Carvalho, 2983/2016-TCU-1ª Câmara, relator Ministro Bruno Dantas, e 1276/2012-2ª Câmara relator Ministro-Substituto Marcos Bemquerer Costa) .
16.2	Somente a sentença absolutória no juízo criminal fundada no reconhecimento da inexistência material do fato ou na negativa de autoria tem a aptidão de impedir a responsabilização civil e administrativa do agente (Acórdão 6903/2018-TCU-Segunda Câmara, relatora Ministra Ana Arraes; e 131/2017-TCU-Plenário, relator Ministro Walton Alencar Rodrigues) .
16.3	Ademais, a tese da independência entre as instâncias já foi objeto de pronunciamento no âmbito do Supremo Tribunal Federal (Mandados de Segurança 26.969-DF e 25.880-DF) , bem como pelo Superior Tribunal de Justiça (MS 7080-DF, MS 7138-DF e 7042-DF) , corroborando, por extensão, o entendimento esposado por esta Corte de Contas (Acórdão 3036/2015-TCU-Plenário, 10.042/2015-TCU-2ª e 2.743/2019-TCU-2ª Câmara, relator Ministro-substituto Marcos Bemquerer; 7.475/2015-TCU- 1ª Câmara  e 7.752/2015-TCU-1ª Câmara, relator Ministro José Múcio Monteiro; e 7.123/2014-TCU-1ª Câmara, relator Ministro Bruno Dantas) .
16.4	Deve-se, assim, rejeitar os argumentos apresentados e negar o requerimento de sobrestamento dos autos.
Argumento
17.	Afirma a presença de excludente de culpabilidade, haja vista estar acometido de transtorno mental ocasionado por dependência química de substâncias psicoativas, fato impeditivo da consciência da ilicitude da sua conduta.
Exame
17.1	É certo que os documentos médicos presentes nos autos (peça 14, p. 21-25 e p. 42-43) evidenciam que o responsável estava acometido de transtornos mentais e comportamentais à época dos fatos (CID 10-F 10.2) . Por outro lado, é certo também a ausência nos autos de elementos que associem a aludida enfermidade à incapacidade para a prática dos atos da vida civil, que o tornasse incapaz de discernir ou entender sobre as condutas por ele imprimidas à época.
17.2	A propósito desse discernimento, tem-se que o ex-empregado desenvolvia normalmente suas atividades laborais. Além disso, a própria defesa afirma a prática reiterada da conduta irregular ao longo de meses: "E ao longo desses meses, o citado apenas para satisfazer o vício que o consumia incontrolavelmente, passou a fazer retirada de pequenos valores do caixa de retaguarda. O citado reconhece que seu ato foi irregular, mas ficou nítido e incontrovertido que seu ato foi motivado por força maior, (...) ".
17.3	Ditas circunstâncias, em nosso crer, são amplamente desfavoráveis ao argumento apresentado. Entende-se, assim, que o responsável tinha ciência e plena cognição de seus atos à época das ocorrências.
17.4	Ademais, a pessoa natural, ainda que afastada da gestão de seus próprios interesses e direitos, por razão de incapacitação mental, situação que, repita-se, não está evidenciada nos autos, continua como sujeito de direitos e obrigações, respondendo pelos danos patrimoniais que causar a terceiros (v.g. Acórdão 5717/2020-TCU-Segunda Câmara, Relatora Ministra Ana Arraes; 681/2017-TCU-2ª Câmara Relator Ministro José Mucio Monteiro; 5755/2016-TCU-1ª Câmara Relator Ministro Walton Alencar Rodrigues; e 5183/2012-TCU-1ª Câmara Relator Ministro Walton Alencar Rodrigues) .
17.5	Por essas razões, não merecem prosperar as alegações prestadas nesse sentido.
Argumento
18.	Pondera pela inexatidão do saldo a descoberto apurado na inspeção ocorrida em 30/5/2017, uma vez que foram desconsiderados os prejuízos financeiros ocasionados pelos vários assaltos e arrombamentos havidos na agência no período de 2015 a 2017. Decorrente disso, reclama pela averiguação dos boletins de ocorrências registrados no mencionado período para o correto cálculo do valor faltante na agência naquela ocasião.
Exame
18.1	O empregado participou de todo o processo de conferência do caixa realizado na AC Sucupira do Norte em 30/5/2017 (peça 13, p. 44-52)	, tendo firmado termo onde declara a existência de saldo a menor no valor de R$ 103.989,57.
18.2	De toda sorte, a mera alegação de inexatidão dos valores que lhe foram imputados a título de débito, desprovida de prova ou de outros elementos de convencimento, mostra-se insuficiente para descaracterizar o débito que lhe foi atribuído. 
18.3	Ademais, não se mostra crível que a ECT, diante de uma série de roubos havidos, como alegado, não tenha adotado as medidas tendentes a conciliar os saldos financeiros presentes nessa agência em particular, conferindo-lhe tratamento diverso do que ocorre em outras agências por ocasião desses eventos criminosos.
18.4	Nessas circunstâncias, mostra-se inapta a argumentação em prosperar. 
Argumento
19.	Sustenta a superveniência do instituto da prescrição para defender o arquivamento dos autos, uma vez que a TCE somente foi instaurada pela ECT em 14/9/2019, mais de 360 dias após as conclusões das apurações administrativas, em 22/8/2018, ultrapassando assim o prazo de 180 dias estabelecido no art. 4º, § 1º, da Lei 8443/1992. 
Exame
1.1. O Supremo Tribunal Federal (STF) , no Recurso Extraordinário RE 636.886 (Tema 899) , fixou a tese, com repercussão geral reconhecida, de que "é prescritível a pretensão de ressarcimento ao erário fundada em decisão de Tribunal de Contas". Em que pese o questionamento acerca da abrangência da tese ali firmada, no sentido de que se circunscreveria apenas ao processo de execução da condenação imposta pelo TCU (ou seja, inaplicável à pretensão de ressarcimento exercida no processo "conhecimento" da TCE) , verifica-se que o STF, por meio de decisões prolatadas pelas suas duas turmas, tem decidido de forma reiterada que se aplica o prazo prescricional de 5 anos previsto na Lei 9.873/1999 às pretensões sancionatória e ressarcitória a cargo do Tribunal de Contas da União.
1.2. 	Seja por aplicação direta ou por analogia, a orientação sufragada é no sentido de que o prazo de 5 anos é compatível com a tese de que a ação e a execução prescrevem no mesmo prazo (Súmula 150 do STF) , bem como com o fato de que a Lei 9.873/1999, que regulamenta o exercício de ação punitiva pela Administração Pública Federal, direta e indireta, regeria integralmente a prescrição no âmbito do TCU. 
1.3. Quanto a este último aspecto, o Ministro Luís Roberto Barroso, no voto exarado no julgamento do MS 32.201, embora tenha advertido que a atuação do TCU, em sua acepção clássica, não se qualifica como exercício do poder de polícia, ressaltou que a Lei 9.873/1999 assumiria vocação regulatória geral da prescrição do exercício da competência sancionadora da Administração Pública, sendo sua disciplina aplicável a qualquer ação punitiva da Administração Pública Federal, exceto àquelas esferas em que exista regulamentação específica. Ademais, em virtude da autonomia científica do Direito Administrativo, não haveria razão plausível para suprimir a omissão da Lei Orgânica do Tribunal de Contas da União, no tocante ao estabelecimento de um prazo prescricional próprio, valendo-se das normas de direito civil, e não das de direito administrativo.
1.4. Pode-se evidenciar o entendimento predominante no STF a teor dos seguintes julgados:
Ementa: AGRAVO REGIMENTAL EM MANDADO DE SEGURANÇA. TOMADA DE CONTAS ESPECIAL. TRIBUNAL DE CONTAS DA UNIÃO. CONDENAÇÃO A RESSARCIMENTO AO ERÁRIO. PRESCRIÇÃO. MARCO INTERRUPTIVO. ART. 2°, II, DA LEI 9.873/1999. ATO INEQUÍVOCO DE APURAÇÃO DO FATO. DISCUSSÃO. DIREITO LÍQUIDO E CERTO. DEMONSTRAÇÃO. INOCORRÊNCIA. SUBSISTÊNCIA DA DECISÃO AGRAVADA. AGRAVO A QUE SE NEGA PROVIMENTO. I - As razões do agravo regimental são inaptas para desconstituir os fundamentos da decisão agravada, que, por isso, se mantêm hígidos. II - Aplicando-se a regulamentação da Lei 9.873/1999 ao caso concreto, observa-se que a pretensão sancionatória do TCU, em relação aos atos praticados pelo impetrante, levando-se em consideração a ocorrência de 5 causas interruptivas da prescrição, não teria sido fulminada pelo decurso do tempo. III - A pretensão do recorrente, fundada na discussão sobre os fatos apontados como marcos interruptivos da prescrição da pretensão punitiva da Administração Pública, refoge aos estreitos limites do mandamus, ante a ausência de liquidez e certeza do direito pleiteado. IV - Agravo regimental a que se nega provimento. (MS 36067 ED-AgR. Órgão julgador: Segunda Turma. Relator Ministro RICARDO LEWANDOWSKI. Julgamento: 18/10/2019) 
Ementa: AGRAVO REGIMENTAL EM RECLAMAÇÃO. TRIBUNAL DE CONTAS DA UNIÃO. TOMADA DE CONTA ESPECIAL. PRESCRIÇÃO DA PRETENSÃO PUNITIVA. RECONHECIDA EM DECISÃO DO SUPREMO TRIBUNAL FEDERAL. PRESCRITIBILIDADE DO RESSARCIMENTO AO ERÁRIO FUNDADA EM DECISÃO DE TRIBUNAL DE CONTAS. AÇÃO DE IMPROBIDADE ADMINISTRATIVA COM PEDIDO DE RESSARCIMENTO JÁ EM CURSO. AGRAVO REGIMENTAL A QUE SE NEGA PROVIMENTO. I - O acórdão do TCU determinou a formação de processo administrativo para avaliarem, efetivamente, a eventual responsabilização do agravado para o ressarcimento do dano ao erário, contrariando, assim, autoridade desta Corte no MS 35.512/DF, uma vez que houve a concessão da segurança para declarar a ocorrência da prescrição da pretensão punitiva do TCU em relação às infrações imputadas a ele, destacando-se que a União poderia perseguir os valores referentes ao ressarcimento dos danos na esfera judicial. II - Agravo regimental a que se nega provimento. (Rcl 39497 AgR. Órgão julgador: Segunda Turma. Relator Ministro RICARDO LEWANDOWSKI. Julgamento: 10/10/2020) 
Ementa: MANDADO DE SEGURANÇA. DIREITO ADMINISTRATIVO. TRIBUNAL DE CONTAS DA UNIÃO. SERVIDOR DA SECRETARIA DE SAÚDE DO ESTADO DO ACRE. FISCALIZAÇÃO OMISSA E DEFICIENTE NA EXECUÇÃO DE DOIS CONVÊNIOS FIRMADOS ENTRE A SECRETARIA ESTADUAL E O MINISTÉRIO DA SAÚDE. APLICAÇÃO DE MULTA. ARTS. 28, II, E 58, II, DA LEI 8.443/1992. ART. 268, II, DO REGIMENTO INTERNO DO TCU. PRESCRIÇÃO DA PRETENSÃO SANCIONATÓRIA. OCORRÊNCIA. APLICAÇÃO DA LEI 9.873/1999. PRECEDENTES DESTE STF. MEDIDA LIMINAR DEFERIDA E RATIFICADA NO EXAME DE MÉRITO. SEGURANÇA CONCEDIDA PARA AFASTAR A MULTA APLICADA. 1. A prescrição da pretensão punitiva do TCU é regulada pela Lei 9.873/1999, descabendo a aplicação do prazo decenal previsto na legislação civil (art. 205 do Código Civil) . Ao revés, incide o prazo quinquenal previsto na Lei 9.873/1999 (MS 32201, Rel. Min. Roberto Barroso, PRIMEIRA TURMA, DJe 7/8/2017; MS 35.512-AgR, Rel. Min. Ricardo Lewandowski, SEGUNDA TURMA, DJe 21/6/2019) . 2. In casu, na linha do parecer apresentado pelo Ministério Público Federal e da decisão liminar de minha lavra, é inequívoca a superação do prazo prescricional quinquenal. Os ilícitos apontados pela Corte de Contas ocorreram em julho de 2006, tendo o processo de auditoria sido instaurado em 9/10/2006. A ordem de citação do responsável para a audiência, por sua vez, ocorreu em 25/6/2007. Entretanto, a decisão condenatória recorrível foi exarada somente em 31/5/2016, data da prolação do Acórdão 3513/2016-TCU-Primeira Câmara. 3. Ex positis, CONCEDO A SEGURANÇA unicamente para afastar a sanção de multa aplicada ao impetrante, nos autos da Tomada de Contas Processo 023.288/2006-0, máxime da ocorrência de prescrição da pretensão punitiva do Tribunal de Contas da União. (MS 35940. Órgão julgador: Primeira Turma. Relator Ministro LUIZ FUX. Julgamento: 16/06/2020) .
1.5. Essa orientação também foi seguida nas seguintes decisões monocráticas: MS 36.127-MC/DF e MS 35.940-MC/DF, relator Ministro Luiz Fux; MS 35.294, MS 35.539/DF e MS 35.971-TP/DF, relator Ministro Marco Aurélio; MS 34.256 MC/DF, MS 36.054-MC e MS 36.067-MC/DF, relator Ministro Ricardo Lewandowski.
1.6. O pretório excelso tem se pronunciado no sentido de reconhecer não só a aplicação da prescrição quinquenal com fulcro na interpretação da Lei 9.873/1999, mas também a incidência dos marcos interruptivos do prazo prescricional consignados na referida lei, tantas vezes quanto presentes os suportes fáticos (MS 32.201, relator Ministro Roberto Barroso) . 
1.7. Mencionado entendimento foi também adotado nas seguintes decisões monocráticas: MS 36.054, MS 34.256-MC, MS 35.512 e MS 36.067-MC, relator Ministro Ricardo Lewandowski; MS 35.294, MS 35.539 e MS 35.971-TP, relator Ministro Marco Aurélio; MS 32.201, relator Ministro Roberto Barroso, e MS 36.127-MC e MS 35.940-MC, relator Ministro Luiz Fux.
1.8. Em relação ao termo inicial da contagem do prazo prescricional, o "caput" do art. 1º da Lei 9.873/1999 oferece solução que não destoa do modelo adotado pelo TCU no incidente de uniformização de jurisprudência, em que se examinou a prescrição da pretensão punitiva, nos termos do Acórdão 1441/2016-TCU-Plenário (Relator Ministro Benjamin Zymler) , com a adição da particularidade de explicitar o caso de infrações permanentes ou continuadas:
	a) Regra geral: "data da prática do ato" (o que equivale a "ocorrência da irregularidade sancionada") ;
	b) Regra especial: "no caso de infração permanente ou continuada, do dia em que tiver cessado".
1.9. A Lei 9.873/1999, no art. 2º, estabelece as causas interruptivas da prescrição punitiva, consoante abaixo transcrito, já na redação conferida pela Lei 11.941/2009:
Art. 2º Interrompe-se a prescrição da ação punitiva:
I - pela notificação ou citação do indiciado ou acusado, inclusive por meio de edital;
II - por qualquer ato inequívoco, que importe apuração do fato;
III - pela decisão condenatória recorrível;
	IV - por qualquer ato inequívoco que importe em manifestação expressa de tentativa de solução conciliatória no âmbito interno da administração pública federal.
1.10. O quadro a seguir indica alguns eventos processuais presentes no curso de uma TCE (fase interna e externa) que possuem aptidão para interromper a prescrição acima apontada, sem prejuízo, é claro, de outras ocorrências fáticas elegíveis como marco interruptivo, a depender da forma de proceder de cada entidade ou órgão tomador de contas.
	I - pela notificação ou citação do indiciado ou acusado, inclusive por meio de edital;
	 (i) notificação no âmbito do procedimento administrativo de ressarcimento previamente à instauração da TCE;
 (ii) notificação efetuada pelo órgão tomador de contas acerca da instauração da TCE;
 (iii) citação efetuada pelo TCU.
*Data da ciência da notificação ou citação pelos responsáveis ou de publicação do edital no DOU.

	II - por qualquer ato inequívoco, que importe apuração do fato;
* procedimento que evidencie a apuração dos fatos irregulares, com o objetivo quantificar o dano e identificar possíveis responsáveis.
	 (i) relatório de sindicância ou PAD;
 (ii) relatório de apuração de irregularidades referente ao processo administrativo prévio à instauração da TCE;
 (iii) relatórios de fiscalização, pareceres, despachos, informações e memorandos relacionados à apuração dos fatos irregulares;
 (iv) relatório do tomador de contas;
 (v) relatório do controle interno; 
 (vi) termo de instauração ou designação de instauração da TCE;
 (vii) autuação da TCE no TCU; entre outras causas.
*Há quem inclua nesse grupo diligências que comprovam providências do responsável sobre as irregularidades investigadas.

	III - pela decisão condenatória recorrível.
	 (i) Verifica-se apenas no âmbito do TCU com a data da prolação do acórdão condenatório recorrível.

	IV - por qualquer ato inequívoco que importe em manifestação expressa de tentativa de solução conciliatória no âmbito interno da administração pública federal.
	 (i) pedido de parcelamento;
 (ii) pagamento parcial do débito;
 (iii) qualquer manifestação do responsável que demonstre claramente a sua intenção de recolher o débito.

1.11. 	Bem se vê, portanto, a existência de uma multiplicidade de causas de interrupção da prescrição, conforme se depreende do art. 2º da Lei 9.873/1999. Tal exegese encontra respaldo em precedentes do STF, a exemplo do que se decidiu no julgamento do MS 36067 (relator Ministro Ricardo Lewandowski) , com destaque para trecho do voto em que o Relator reconhece cinco causas de interrupção da prescrição, in verbis:
 (...) Assim, faz-se necessário levar em consideração que, apesar de os fatos objeto da apuração conduzida pela Corte de Contas remontarem aos anos de 1999 e 2000, período no qual o impetrante era Secretário de Saúde municipal, o Tribunal de Contas da União deu prosseguimento à tomada de contas especial por ter constatado a ocorrência de 5 causas interruptivas da prescrição, a saber: a) relatório de auditoria em conjunto realizada pelo Denasus e pela Secretaria Federal de Controle, lavrado em 06/07/2001, sendo este, certamente, um ato inequívoco que importou a apuração do fato (art. 2º, II, da Lei n. 9.873/1999) ; b) instauração de Tomada de Contas Especial pelo FNS, ocorrida em 05/10/2005, sendo este também, certamente, um ato inequívoco que importou a apuração do fato (art. 2º, II, da Lei n. 9.873/1999) ; c) a autuação da presente Tomada de Contas Especial no âmbito do Tribunal de Contas da União, ocorrida em 12/08/2008, sendo este também, certamente, um ato inequívoco que importou a apuração do fato (art. 2º, II, da Lei n. 9.873/1999) ; d) o ato que ordenou a citação do responsável, ora impetrante, ocorrida em 12/07/2010 (art. 2º, I, da Lei n. 9.873/1999) ; e e) o exercício do poder punitivo ocorrido em 20/06/2012, data da prolação do Acórdão 1563/2012-TCU-Plenário (art. 2º, III, da Lei n. 9.873/1999) .
1.12. 	No caso vertente, tendo como parâmetro a tese firmada pelo STF no RE 636.886, no sentido de que ambas pretensões sancionatória e ressarcitória do TCU estão sujeitas ao prazo prescricional de 5 anos previsto na Lei 9.873/1999, considerando, ainda, o sistema prescricional descrito na citada lei, inclusive as causas de suspensão e de interrupção da prescrição, temos a seguinte cronologia de eventos processuais:
	a) 30/5/2017: 	data elegível como termo inicial para contagem do prazo prescricional, na qual a Ação de Inspeção Focada identificou a ausência de numerário na AC Sucupira no Norte/MA (peça 12, p. 88-95, e peça 13, p. 1-12 e p. 44-46) ;
	b) 18/12/2017: instauração da tomada de contas especial pela Empresa Brasileira de Correios e Telégrafos (peça 12, p. 2-3) ;
	c) 01 e 22/8/2018: pareceres do apurador direto (peça 12, p. 88-95, e peça 13, p. 1-12) 
	d) 23/8/2018: Relatório do tomador de contas (peça 14, p. 53-64) ;
	e) 29/4/2019: Emissão do relatório de auditoria pela Controladoria-Geral da União (peça 14, p. 80-82) ;
	f) 23/5/2019: Pronunciamento do Ministro de Estado da Ciência, Tecnologia, Inovações e Comunicações (peça 15) ;
	g) 14/9/2019: autuação da tomada de contas especial neste TCU (peça 1) ;
	h) 19/5/2020: ordem para citação do responsável (peça 20) ; 
1.13. Examinando-se a natureza dos eventos processuais enumerados no item anterior, observa-se que todos eles se caracterizam como atos inequívocos almejando ou a notificação do responsável ou a apuração dos fatos, como delineado no art. 2º da Lei 9.873/1999.
1.14. Vê-se ainda que nenhum dos intervalos entre esses eventos é superior a cinco anos.
1.15. Nesse cenário, mesmo a vista dos pronunciamentos havidos no âmbito do STF, pode-se afirmar que não ocorreu a prescrição da pretensão punitiva e ressarcitória desta Corte, haja vista a ocorrência de eventos previstos no artigo 2º da Lei 9.873/1999 aptos a interromper o curso do prazo prescricional.
1.16. Deve-se salientar que a decisão havida no julgamento, pelo STF, do RE 636.886 (tema 899 da repercussão geral) , ainda não transitou em julgado, encontrando-se na fase de apreciação de embargos de declaração opostos pela Advocacia-Geral da União.
1.17. Além disso, o caso concreto tratado no RE 636.886 diz respeito à fase de execução judicial de deliberação do Tribunal de Contas, tanto assim o é que, para deslindá-lo, foi necessária a aplicação da Lei de Execuções Fiscais, Lei 6.830/1980, diploma legal evidentemente inaplicável à fase que antecede a formação do título executivo extrajudicial, caracterizada pela atuação do órgão de controle externo até a prolação do acórdão.
1.18. Ademais, o TCU ainda não se pronunciou sobre os efeitos do julgamento de mérito da referida decisão do STF em relação às pretensões de ressarcimento ao erário veiculadas por meio dos processos de tomada de contas especiais. Assim, por cautela, deve-se adotar a orientação da Corte de Contas, na pendência de julgamento do RE 636.886, mesmo reconhecida sua repercussão geral, no sentido de que a matéria ali tratada alcançaria tão somente a fase judicial de cobrança do título extrajudicial, não atingindo os processos de controle externo, mantendo-se a interpretação adotada pela Corte Suprema, em 2008, no Mandado de Segurança - MS 26.210, oportunidade em que foi fixada tese da imprescritibilidade das ações de ressarcimento ao erário:
A suspensão pelo STF das demandas nas quais esteja em questão a prescritibilidade da pretensão de ressarcimento ao erário com base em decisão de tribunal de contas (RE 636.886/STF) alcança tão somente a fase judicial de cobrança do título extrajudicial, não atingindo os processos de controle externo em trâmite. Até julgamento definitivo em contrário pelo STF, permanece o entendimento do TCU acerca da imprescritibilidade das pretensões de ressarcimento decorrentes de tomadas de contas especiais. (Acórdão 1267/2019-TCU-Plenário, Relator: Min. AROLDO CEDRAZ) 
A suspensão pelo STF das demandas nas quais esteja em questão a prescritibilidade da pretensão de ressarcimento ao erário com base em decisão de tribunal de contas (RE 636.886/STF) alcança tão somente a fase judicial de cobrança do título extrajudicial, não atingindo os processos de controle externo em trâmite. Até julgamento definitivo em contrário pelo STF, permanecem imprescritíveis as pretensões de ressarcimento decorrentes de tomadas de contas especiais. (Acórdão 7930/2018-TCU-Segunda Câmara, Relatora: Min. ANA ARRAES) .
1.19. Por outro lado, especificamente no que tange à prescrição da pretensão punitiva, verifica-se que o Acórdão 1441/2016-TCU-Plenário, Relator Ministro Benjamin Zymler, que uniformizou a jurisprudência acerca dessa questão, subordinou tal prescrição ao prazo prescricional geral indicado no art. 205, do Código Civil, que é de dez anos, contado da data de ocorrência da irregularidade sancionada, nos termos do art. 189, do Código Civil, sendo este prazo interrompido pelo ato que ordenar a citação, a audiência ou a oitiva do responsável.
1.20. No caso em exame, não ocorreu a prescrição da pretensão punitiva, uma vez que a irregularidade sancionada data de 30/5/2017 e o ato de ordenação da citação ocorreu em 19/5/2020 (peça 20) , em prazo inferior a dez anos.
1.21. Portanto, no caso em exame, nem a perspectiva a aplicação de penalidade ao responsável nem a de reparação por eventuais danos experimentados pelo erário foram alcançadas pelo instituto da prescrição, inexistindo óbices para o regular desenvolvimento do processo.
1.22. Em face do exposto, deve-se rejeitar a argüição de prescrição aventada pelo responsável.
CONCLUSÃO
20.	A partir dos elementos constantes nos autos e do exame das ocorrências descritas na seção "Exame Técnico", verificou-se que o Sr. Pedro Henrique Araújo Muniz Mota não logrou justificar as condutas que lhe foram atribuídas em razão de descumprir normas internas dos Correios e dar causa a desfalque de valores na AC Sucupira do Norte/MA, acarretando prejuízos aos cofres da empresa pública.
20.1	Verifica-se também que não ocorreu a prescrição da pretensão punitiva, conforme análise já realizada.
20.2	Tendo em vista que não constam dos autos elementos que permitam reconhecer a boa-fé do responsável, sugere-se que as suas contas sejam julgadas irregulares, nos termos do art. 202, § 6º, do RI/TCU, com a imputação do débito atualizado monetariamente e acrescido de juros de mora, nos termos do art. 202, §1º do RI/TCU, com a aplicação da multa prevista no art. 57 da Lei 8.443/1992.
PROPOSTA DE ENCAMINHAMENTO
21.	Diante do exposto, submetem-se os autos à consideração superior, propondo:
	a) rejeitar as alegações de defesa apresentadas pelo responsável Pedro Henrique Araújo Muniz Mota (CPF XXX.851.593-XX) ;
	b) julgar irregulares, nos termos dos arts. 1º, inciso I, 16, inciso III, alínea "d", da Lei 8.443/1992, c/c os arts. 19 e 23, inciso III, da mesma Lei, e com os arts. 1º, inciso I, 209, incisos II e III, 210 e 214, inciso III, do Regimento Interno/TCU, as contas do responsável Pedro Henrique Araújo Muniz Mota (CPF XXX.851.593-XX) , condenando-o ao pagamento das importâncias a seguir especificadas, atualizadas monetariamente e acrescida dos juros de mora a partir da data discriminada até a data da efetiva quitação do débito, abatendo-se na oportunidade as quantias eventualmente ressarcidas, fixando-lhe o prazo de quinze dias, para que comprove, perante o Tribunal, o recolhimento da referida quantia aos cofres da Empresa Brasileira de Correios e Telégrafos, nos termos do art. 23, inciso III, alínea "a", da citada lei, c/c o art. 214, inciso III, alínea "a", do Regimento Interno;
	Débito/Crédito
	Data de ocorrência
	Valor histórico (R$) 

	D
	30/5/2017
	103.989,57

	 Valor atualizado do débito (com juros) em 13/8/2021: R$ 125.463,42
	c) aplicar ao responsável Pedro Henrique Araújo Muniz Mota (CPF XXX.851.593-XX) a multa prevista no art. 57, da Lei 8.443/1992, c/c o art. 267, do RI/TCU, fixando-lhe o prazo de quinze dias, a contar da notificação, para que comprove, perante o Tribunal (art. 214, inciso III, alínea "a", do Regimento Interno do TCU) , o recolhimento da dívida aos cofres do Tesouro Nacional, atualizada monetariamente desde a data do acórdão que vier a ser proferido por este Tribunal até a do efetivo recolhimento, se paga após o vencimento, na forma da legislação em vigor;
	d) autorizar, desde logo, a cobrança judicial das dívidas, caso não atendida a notificação, na forma do disposto no art. 28, inciso II, da Lei 8.443/1992;
	e) autorizar também, desde logo, se requerido, com fundamento no art. 26, inciso I, da Lei 8.443/1992, c/c o art. 217, §§ 1º e 2º, do Regimento Interno, o parcelamento das dívidas em até 36 parcelas, incidindo, sobre cada parcela, corrigida monetariamente, os correspondentes acréscimos legais, fixando-lhe o prazo de quinze dias, a contar do recebimento da notificação, para comprovar, perante o Tribunal, o recolhimento da primeira parcela, e de trinta dias, a contar da parcela anterior, para comprovar o recolhimento das demais parcelas, devendo incidir, sobre cada valor mensal, atualizado monetariamente, os juros de mora devidos, no caso do débito, na forma prevista na legislação em vigor, alertando o responsável de que a falta de comprovação do recolhimento de qualquer parcela importará o vencimento antecipado do saldo devedor, nos termos do § 2º do art. 217 do Regimento Interno deste Tribunal;
	f) enviar cópia do Acórdão a ser prolatado à Procuradoria da República no Estado do Maranhão, nos termos do § 3º do art. 16 da Lei 8.443/1992, c/c o § 7º do art. 209 do Regimento Interno do TCU, para adoção das medidas cabíveis; e 
	g) enviar cópia do Acórdão que vier a ser proferido à Empresa Brasileira de Correios e Telégrafos e ao responsável, para ciência;
	h) informar à Procuradoria da República no Estado do Maranhão, à Empresa Brasileira de Correios e Telégrafos e ao responsável que a presente deliberação, acompanhada do Relatório e do Voto que a fundamenta, está disponível para a consulta no endereço www.tcu.gov.br/acordaos, além de esclarecer que, caso requerido, o TCU poderá fornecer sem custos as correspondentes cópias, de forma impressa; e
	i) informar à Procuradoria da República no Estado do Maranhão que, nos termos do parágrafo único do art. 62 da Resolução TCU 259/2014, os procuradores e membros do Ministério Público credenciados nesta Corte podem acessar os presentes autos de forma eletrônica e automática, ressalvados apenas os casos de eventuais peças classificadas como sigilosas, as quais requerem solicitação formal.
2.	Concordando com as instruções da unidade instrutiva, o representante do Ministério Público junto ao TCU lançou o seguinte parecer à peça 55:
Em face dos elementos constantes dos autos, este representante do Ministério Público de Contas da União manifesta-se de acordo com o encaminhamento oferecido pela unidade técnica, em pareceres uniformes (peças 52 a 54) .
Sem prejuízo, registramos pontual discordância, no que tange ao exame da prescrição realizado pela unidade instrutiva à luz da Lei 9.873/1999 (peça 52) . A divergência se restringe à consideração de mais de uma causa interruptiva de mesma natureza (incisos do art. 2º da referida lei) , o que não vislumbramos possível, sob pena de permitir, no limite, infindáveis extensões do prazo prescricional, o que não se coaduna com o princípio da razoabilidade.
Inobstante esse ponto de dissonância, deixamos de empreender a reanálise da incidência da prescrição sob o regime da aludida lei, uma vez que, considerando o prazo geral de prescrição do art. 205 da Lei 10.406/2002 - que se entende aplicável ao presente caso, diante da falta de norma específica que regule o instituto da prescrição da pretensão ressarcitória no âmbito do Controle Externo -, não ocorreu a prescrição, consoante o exame empreendido pela unidade técnica.
É o Relatório.

Rayrkson Machado de Sousa (15.979/OAB-MA) e Reginaldo da Costa Pereira (20710/OAB-MA), representando Pedro Henrique Araujo Muniz Mota.

Procurador Rodrigo Medeiros de Lima.

tomada de contas especial (TCE). Empresa Brasileira de Correios e Telégrafos. desfalque, alcance, desvio ou desaparecimento de dinheiro, bens ou valores evidenciados pela falta de numerário verificada no caixa retaguarda da Agência dos Correios (AC) Sucupira do Norte/MA. Citação. contas irregulares. débito. multa.

TOMADA DE CONTAS ESPECIAL (TCE)

Secretaria de Controle Externo de Tomada de Contas Especial (SecexTCE).

Cuidam os autos de Tomada de Contas Especial (TCE) instaurada pela Empresa Brasileira de Correios e Telégrafos (ECT) em desfavor de Pedro Henrique Araújo Muniz Mota (CPF 009.851.593-40) , decorrente de desfalque, alcance, desvio ou desaparecimento de dinheiro, bens ou valores evidenciados pela falta de numerário verificada no caixa retaguarda da Agência dos Correios (AC) Sucupira do Norte/MA.
Conforme informado no Relatório precedente, o fundamento para a instauração da Tomada de Contas Especial foi o responsável ter dado causa à falta de numerário no caixa retaguarda da AC Sucupira do Norte/MA em virtude do descumprimento de normas internas. O débito alcançou o valor original de R$ 103.989,57, tendo por data base 30/5/2017.
A Controladoria-Geral da União emitiu o relatório de auditoria, em concordância com o relatório do tomador de contas. Na mesma linha, o certificado de auditoria e o parecer do dirigente do órgão de controle interno concluíram pela irregularidade das contas. O Ministro supervisor responsável tomou ciência desses documentos.
Encaminhado o processo ao Tribunal, o responsável foi ouvido pelo seguinte fato:
Irregularidade: subtração de valores no caixa retaguarda da AC Sucupira do Norte/MA
Fundamentação para o encaminhamento: Consta do processo disciplinar NUP 53118.000535/2017-86 (peça 12, p. 88-95, e peça 13, p. 1-12) que, durante verificação ocorrida na AC Sucupira do Norte/MA em 30/5/2017, constatou-se uma diferença no valor total de R$ 103.989,57. Em declaração reduzida a termo, o responsável admitiu que realizou a retirada da mencionada quantia no mês de março de 2017 (peça 14, p. 26-27) . Essa diferença foi confirmada mediante Termo de Conferência de Numerário firmado pelo responsável juntamente com inspetores dos Correios (peça 13, p. 44-46) . Em decorrência, foi imputada ao então gerente da agência, Sr. Pedro Henrique Araújo Muniz Mota, a integral responsabilidade pela ocorrência do dano.
 (...) 
Conduta: descumprir deveres funcionais e dar causa a desfalque de valores sob sua responsabilidade, ocorrido no caixa retaguarda da AC Sucupira do Norte/MA.
 (...) 
Em sua defesa, em suma, o responsável fez as seguintes alegações: (I) a violação do seu direito ao exercício do contraditório e da ampla defesa no processo administrativo que culminou com sua demissão por justa causa; (II) necessidade de sobrestamento do presente processo até o julgamento da reclamação trabalhista 0016291-66.2020.5.16.0014, em curso na Vara do Trabalho de São João dos Patos/MA; (III) presença de excludente de culpabilidade, haja vista estar acometido de transtorno mental ocasionado por dependência química de substâncias psicoativas, fato impeditivo da consciência da ilicitude da sua conduta; (IV) inexatidão do saldo a descoberto apurado na inspeção ocorrida em 30/5/2017, uma vez que foram desconsiderados os prejuízos financeiros ocasionados pelos vários assaltos e arrombamentos havidos na agência no período de 2015 a 2017; e (V) superveniência do instituto da prescrição para defender o arquivamento dos autos, uma vez que a TCE somente foi instaurada pela ECT em 14/9/2019, mais de 360 dias após as conclusões das apurações administrativas, em 22/8/2018, ultrapassando assim o prazo de 180 dias estabelecido no art. 4º, § 1º, da Lei 8443/1992.
Acompanhada pelo Parquet,  a unidade técnica concluiu que o Sr. Pedro Henrique Araújo Muniz Mota não logrou justificar as condutas que lhe foram atribuídas em razão de descumprir normas internas dos Correios e dar causa a desfalque de valores na AC Sucupira do Norte/MA, acarretando prejuízos aos cofres da empresa pública.
De fato, quanto ao primeiro argumento, mesmo se fosse confirmada eventual dificuldade de defesa na fase interna da TCE, isso não violaria o princípio do devido processo legal, uma vez que a jurisprudência desta Corte orienta que há oportunidade de ampla defesa e contraditório após a citação válida dos responsáveis (e.g. Acórdão 2875/2014-TCU-Plenário) , o que ocorreu nos presentes autos.
Ademais, não cabe o sobrestamento do julgamento solicitado pelo responsável, em face da reclamação trabalhista 0016291-66.2020.5.16.0014 em curso na Justiça do Trabalho de São João dos Patos/MA, pois não há previsão normativa para o atendimento de tal pedido.
Quanto à alegada presença de excludente de culpabilidade em virtude de estar acometido de transtorno mental ocasionado por dependência química de substâncias psicoativas, cabe esclarecer que a situação não está evidenciada nos autos, uma vez que os documentos médicos presentes nos autos (peça 14, p. 21-25 e p. 42-43) , ainda que mostrem que o responsável sofria de transtornos mentais e comportamentais à época dos fatos (CID 10-F 10.2) , não são conclusivos quanto a eventual incapacidade para a prática dos atos da vida civil, ainda mais quando se considera que o ex-empregado desenvolvia normalmente suas atividades laborais.
Da mesma forma, não demonstrou que a existência de inexatidão do saldo a descoberto apurado na inspeção ocorrida em 30/5/2017. A afirmação de que os prejuízos financeiros ocasionados pelos vários assaltos e arrombamentos havidos na agência no período de 2015 a 2017 se mostra vazia diante da inexistência de qualquer elemento probatório nesse sentido.
Por fim, não se operou a prescrição. Conforme demonstrado no Relatório precedente, o prazo prescricional de 5 anos previsto na Lei 9.873/1999 foi interrompido, entre outros, pelos seguintes eventos:
	a) 30/5/2017: 	data elegível como termo inicial para contagem do prazo prescricional, na qual a Ação de Inspeção Focada identificou a ausência de numerário na AC Sucupira no Norte/MA (peça 12, p. 88-95, e peça 13, p. 1-12 e p. 44-46) ;
	b) 18/12/2017: instauração da tomada de contas especial pela Empresa Brasileira de Correios e Telégrafos (peça 12, p. 2-3) ;
	c) 01 e 22/8/2018: pareceres do apurador direto (peça 12, p. 88-95, e peça 13, p. 1-12) 
	d) 23/8/2018: Relatório do tomador de contas (peça 14, p. 53-64) ;
	e) 29/4/2019: Emissão do relatório de auditoria pela Controladoria-Geral da União (peça 14, p. 80-82) ;
	f) 23/5/2019: Pronunciamento do Ministro de Estado da Ciência, Tecnologia, Inovações e Comunicações (peça 15) ;
	g) 14/9/2019: autuação da tomada de contas especial neste TCU (peça 1) ;
	h) 19/5/2020: ordem para citação do responsável (peça 20) ; 
A sequência de fatos interruptivos (notificação, oitiva, citação ou audiência do responsável; atos inequívocos de apuração do fato ou solução conciliatória; ou decisão condenatória recorrível) demonstra que passaram-se menos de 5 anos entre os eventos, ou seja, não houve inércia da administração na apuração dos fatos, objetivo buscado pela Lei 9.873/1999.
Cabe, registrar, também, que não se operou a prescrição intercorrente, pois, em nenhuma fase processual, o processo ficou paralisado por mais de três anos, pendente de julgamento ou despacho, requisito disposto no art. 8º da Resolução - TCU 344, de 11 de outubro de 2022.
Diante do quadro revelado, acolho como razões de decidir as análises e conclusões da unidade instrutiva, acompanhadas pelo parecer do Parquet, e proponho o julgamento pela irregularidade das contas, com a condenação em débito, e aplicação de multa fundamentada no art. 57 da Lei 8.443/1992, no valor de R$ 10.000,00. 
Em acréscimo, deve ser autorizado, desde já, o parcelamento do débito e da multa, bem assim a respectiva cobrança judicial, caso não atendida a notificação.
Ante o exposto, VOTO por que seja adotada a deliberação que ora submeto a este Colegiado.
TCU, Sala das Sessões, em 6 de dezembro de 2022.
AROLDO CEDRAZ 
Relator